```{r, echo=FALSE, message=FALSE, warning=FALSE}
library(kableExtra)
```


# Tidyverse

O `tidyverse` [@wickhamWelcomeTidyverse2019] é um ecossistema de pacotes R que reúne as tarefas essenciais de qualquer fluxo de trabalho em ciência de dados: importação, organização, manipulação, visualização e programação. Seu principal objetivo é criar uma sintaxe consistente e legível, facilitando a comunicação entre quem escreve o código e quem o executa. Note-se que, embora o tidyverse cubra grande parte do fluxo de trabalho, ele não inclui ferramentas específicas de modelagem estatística.

Para facilitar essa integração, o `tidyverse` utiliza intensamente do operador pipe^[A partir da versão 4.1 do R, existe também o operador pipe nativo `|>`. No entanto, nesta apostila manteremos o uso de `%>%`, amplamente adotado no contexto do tidyverse.] (`%>%`) , que passa o resultado de uma etapa diretamente para a próxima, evitando aninhamentos confusos. Ao carregar o pacote, diversos módulos são automaticamente disponibilizados:
```{r, warning=FALSE, message=FALSE}
library(tidyverse)
```
```text
-- Attaching core tidyverse packages ------ tidyverse 2.0.0 --
✔ dplyr     1.1.4     ✔ readr     2.1.5
✔ forcats   1.0.0     ✔ stringr   1.5.1
✔ ggplot2   3.5.2     ✔ tibble    3.2.1
✔ lubridate 1.9.4     ✔ tidyr     1.3.1
✔ purrr     1.0.4     
-- Conflicts ------------------------------ tidyverse_conflicts() --
x dplyr::filter() masks stats::filter()
x dplyr::lag()    masks stats::lag()
i Use the conflicted package (http://conflicted.r-lib.org/) 
  to force all conflicts to become errors
```
\noindent Entre os principais estão:

- `ggplot2` (visualização de dados);
- `dplyr` (manipulação de dados);
- `tidyr` (formatação "*long*"/"*wide*");
- `readr` (leitura eficiente de arquivos de texto);
- `tibble` (versão moderna do `data.frame`);
- `purrr` (programação funcional);
- `stringr`, `forcats` e outros.

Como dito, muitos pacotes definem funções com nomes idênticos, sendo costatumum que o console exiba nomes como:
```
The following objects are masked from ‘package:stats’:
    filter, lag
```

Um pilar do `tidyverse` é a adoção do princípio `tidy` [@wickhamTidyData2014], em que:

- Cada variável ocupa uma coluna;
- Cada observação ocupa uma linha;
- Cada tipo de entidade observacional fica em sua própria tabela.

Nesse contexto, a **entidade observacional** é o conceito central que define o que uma linha representa. Pode ser um paciente em um estudo clínico, um país em dados econômicos ou, como nos exemplos a seguir: 

- **Aves**: Cada linha corresponde a uma única ave, registrando suas características (peso, envergadura, espécie, etc.).
- **Plantas**: Cada linha representa um vaso de planta em um experimento (altura, número de folhas, tipo de solo, etc.).

A estrutura de dados que implementa essa filosofia no `tidyverse` é o `tibble`. Ele é a versão moderna do `data.frame`, projetado para ser mais prático e informativo, exibindo resumos concisos dos dados e fornecendo diagnósticos mais úteis.

Uma vez apresentada a filosofia e a estrutura de dados do `tidyverse`, o foco se volta para a aplicação prática. A seguir, a concentração do material residirá nos dois pacotes centrais do `tidyverse`: o `dplyr`, para manipulação de dados, e o `ggplot2`, para a criação de gráficos. 


## Manipulação de dados com o pacote `dplyr`

O `dplyr` é um pacote do `tidyverse` que fornece um conjunto de ferramentas robustas e intuitivas para manipulação de dados. Os comandos oferecidos soam um tanto quanto intuitivos, correspondendo ações comuns na área de análise de dados. Para explorar as principais funções será utilizado o *dataset* `penguins`, focando em processos de filtragem, organização, transformação e resumos dos dados, permitindo responder a perguntas básicas sobre a biologia e ecologia dos pinguins.

O primeiro passo a ser feito é instalar a biblioteca `palmerpenguins` e, em seguida, carregá-la no ambiente de trabalho, para que possamos realizar uma inspeção inicial na estrutura dos dados.
```{r dataset-ins, eval=FALSE}
install.packages("palmerpenguins") # Realizar apenas uma única vez
```
```{r, message=FALSE, warning=FALSE}
library(palmerpenguins)
```
\noindent Para carregarmos os dados sobre pinguins no ambiente de trabalho, podemos utilizar a função `data()`:
```{r}
data("penguins", package = "palmerpenguins")
```
Podemos observar que no painel **Environment** do RStudio, aparece o objeto `penguins`, isso significa que o conjunto de dados está carregado no ambiente de trabalho e podemos dar início nas inspeções. O primeiro comando que será visto é o `glimpse()`. Ele exibe, de maneira prática e rápida, a estrutura do *dataset* como: dimensão (número de linhas e colunas), o nome de cada coluna, o tipo de dado de cada coluna e as primeiras observações. 
```{r}
glimpse(penguins)
```
A saída deste comando revela que existem 344 observações e 8 variáveis, sendo elas `species`, `island`, `bill_length_mm`, `flipper_length_mm`, `body_mass_g`, `sex` e `year`, com seus respectivos tipos, como `factor` para `species` e `numeric` para `bill_length_mm`. Além disso, é possível observar dados ausentes em algumas variáveis, representados por `NA`. Em geral, nos *datasets* disponíveis em pacotes R, é possível utilizar o comando `help(penguins)` para buscar informações sobre o conjunto de dados que será trabalhado. 

Executando o comando de ajuda, são obtidas as seguintes informações sobre as variáveis:

- `species`: um fator que denota a espécie do pinguim (Adélie, Chinstrap ou Gentoo).
- `island`: um fator que denota ilhas no Arquipélago Palmer na Antártica (Biscoe, Dream ou Torgersen).
- `bill_length_mm`: um número que representa o comprimento do bico (em milímetros).
- `bill_depth_mm`: um número que representa a profundidade do bico (em milímetros).
- `flipper_length_mm`: um número que representa o comprimento da nadadeira (em milímetros).
- `body_mass_g`: um número inteiro que representa a massa do animal (em gramas).
- `sex`: um fator que representa o sexo do animal (feminino ou masculino).
- `year`: um número inteiro que denota o ano de estudo (2007, 2008 ou 2009).

Adicionalmente, também é informado que os dados foram originalmente publicados no estudo de @gormanEcologicalSexualDimorphism2014 e que essa pesquisa fez parte do programa *Palmer Station Long-Term Ecological Research* (LTER). Isso significa que o conjunto de dados que está sendo utilizado possui uma origem científica real, ligada a questões sobre como o ambiente e as diferenças entre sexos afetam a vida dessas aves.

A segunda função que será vista é o `select()`. Frequentemente, um conjunto de dados contém mais informações do que o necessário para uma análise específica. Com isso em mente, a função `select()` permite-nos selecionar colunas de interesse. Em geral, os argumentos são os nomes das colunas.
```{r}
penguins %>% 
  select(species, island, sex)
```
\noindent O `dplyr` também oferece "seletores auxiliares" que tornam a seleção mais poderosa e flexível. Por exemplo, caso desejarmos selecionar todas as medidas biométricas contidas no *dataset* que terminam com `_mm`, é possível usar a função-argumento `ends_with()` dentro de `select()`:
```{r}
penguins %>% 
  select(
    body_mass_g, ends_with("_mm")
  )
```
\noindent Outros seletores úteis incluem `starts_with()` e `contains()`. Para remover colunas, utiliza-se o sinal de menos (`-`). Por exemplo, deseja-se remover as colunas `ano` e `island`:
```{r}
penguins %>% 
  select(-year, -island)
```

Antes prosseguirmos para a próxima função, vale destacar que o conjunto de dados `penguins` é um objeto `tibble` dentro do R e, portanto, por mais que existam 344 observações, o `tibble` enxuga a visualização para somente 10, além de indicar quantas linhas ainda existem. 

A terceira função é o `filter()`. Enquanto `select()` trabalha nas colunas, o `filter()` trabalha nas linhas, permitindo-nos manter apenas as observações que satisfazem certas condições. É aqui que é possível responder perguntas investigadas com relação aos dados. Por exemplo, para encontrar todos os pinguins da espécie Adelie que vivem na ilha Torgersen:
```{r}
penguins %>% 
  filter(
      species == "Adelie", island == "Torgersen"
    )
```
Neste exemplo, as condições separadas por vírgula são unidas por um "E" lógico. Também é possível utilizar o "OU" lógico para determinar  pinguins mais pesados (acima de 6000g) ou com bicos muito longos (mais de 55mm) através do conectivo `|`:
```{r}
penguins %>% 
  filter(
    body_mass_g > 6000 | bill_length_mm > 55
  )
```

O `filter()` também permite encontrar valores ausentes (`NA`s) em conjunto da função `is.na()`. Por exemplo, deseja-se verificar quais pinguins não tiveram seu sexo registrado:
```{r}
penguins %>% 
  filter(is.na(sex))
```

A interpretação do `NA` é relativa ao contexto dos dados. No caso das observações sobre os pinguins, os valores ausentes na variável `sex` permite identificar pinguins que não tiveram o sexo avaliado, tornando um provável erro frustrante de coleta de dados para um objeto de investigação. O pacote `tidyr`, também do `tidyverse`, oferece a função `drop_na()`, que remove quaisquer linhas que contenham `NA`s, permitindo a criação de um *dataset* auxiliar:
```{r}
penguins_completos <- penguins %>% 
  drop_na()
```

A quarta função que será apresentada é `arrange()`, que permite reordenar as linhas do dataframe com base nos valores de uma ou mais colunas. Isso é útil para encontrar extremos ou simplesmente para organizar a saída de uma forma mais lógica. Para encontrar os pinguins mais leves, ordenamos pela massa corporal em ordem crescente (o padrão):
```{r}
penguins %>% 
  arrange(body_mass_g)
```
\noindent Para ordenar os valores em ordem decrescente (do maior para o menor), utilizamos a função auxiliar `desc()`, desta maneira, encontramos os pinguins mais pesados:
```{r}
penguins %>% 
  arrange(desc(body_mass_g))
```
\noindent Também é possível ordenar múltiplas colunas. Por exemplo, para encontrar o pinguim mais pesado dentro de cada espécie:
```{r}
penguins %>% 
  arrange(
    species, # Primeiro por espécie
    desc(body_mass_g) # Depois por massa decrescente
  )
```

A quinta função e, com certeza, uma das mais funcionais é a `mutate()`. Ela permite criar novas colunas (variáveis) que são funções de colunas já existentes, sem modificar as originais. Por exemplo, suponha que desejamos mostrar somente as espécies e massas de pinguins em quilogramas (kg):
```{r}
penguins %>% 
  mutate(body_mass_kg = body_mass_g/1000) %>% 
  select(species, body_mass_kg)
```
\noindent Podemos usar `mutate()` para criar categorias. A função `case_when()` é extremamente útil para criar classificações baseadas em condições lógicas.,
Suponha que desejamos criar uma categoria de tamanho baseada na massa corporal:
```{r}
penguins %>% 
  mutate(
    size_category = case_when(
      body_mass_g > 4750 ~ "Grande",
      body_mass_g < 3500 ~ "Pequeno",
      TRUE ~ "Médio"
    )
  ) %>% 
  select(
    species, body_mass_g, size_category
  )
```

As funções `group_by()` e `summarise()` formam uma dupla formidável para agrupar e resumir os dados, pertencendo ao coração da análise de dados. A função `summarise()` erve para calcular estatísticas resumidas (como média, total, mínimo etc.) e, quando usada em conjunto com `group_by()` permite gerar resumos por grupo.

Inicialmente, vamos utilizar o `summarise()` no *dataset* completo para obter estatísticas globais. Não obstante, é bom frisar a utilização do argumento `na.rm = TRUE` para instruir a remoção dos valores `NA`.
```{r}
penguins %>% 
  summarise(
    massa_media = mean(body_mass_g, na.rm = TRUE),
    nadadeira_max = max(flipper_length_mm, na.rm = TRUE)
  )
```
No entanto, essas métricas não fornecem informações com relação as espécies de pinguins. Para resolver isso e possibilitar que mais perguntas sejam respondidas, a função `group_by()` permite que o R faça operações em subconjuntos. Por exemplo, suponha que desejamos determinar qual é a massa corporal por espécie:
```{r}
penguins %>% 
  group_by(species) %>% 
  summarise(
    massa_media_g = mean(body_mass_g, na.rm = TRUE)
  )
```
\noindent Podemos fazer agrupamentos por múltiplas variáveis para investigações mais profundas. Por exemplo, considere que um pesquisador deseja explorar o dimorfismo sexual. Para isso, estatísticas por espécie e sexo serão calculadas. 
```{r, results='hide'}
tabela_resumo <- penguins %>% 
  drop_na(sex) %>% 
  group_by(species, sex) %>% 
  summarise(
    contagem = n(),
    massa_media_g = mean(body_mass_g),
    massa_dp_g = sd(body_mass_g),
    comp_bico_medio_mm = mean(bill_length_mm),
    .groups = "drop"
  )
tabela_resumo
```
```{r, echo=FALSE}
#| label: tbl-tabela-resumo1
#| tbl-cap: "Estatísticas descritivas de características biométricas de pinguins, agrupadas por espécie e sexo."
#| tbl-pos: "H"

tabela_resumo %>% 
  kable(
    col.names = c("Espécies", "Sexo", "Contagem",
                  "Massa média (g)", 
                  "Massa Desvio-padrão (g)",
                  "Comprimento médio do bico (mm)"),
    align = c(rep("l", 2), rep("c", 4)),
    booktabs = TRUE,
    format = "latex",
    digits = 2
  ) %>% 
  kable_styling(
    latex_options = c("striped", "scale_down"),
    full_width = FALSE
  )
```
\noindent Vale reforçar que a @tbl-tabela-resumo1 foi gerada usando o `dplyr`, com as funções auxiliares `n()` para realizar a contagem de observações em cada grupo e `drop_na(sex)` para remover as observações onde o sexo é desconhecido, permitindo avaliar dimorfismo sexual em todas as três espécies, especialmente na massa corporal. O grande potencial dessa tabela é obter respostas como:

- Os pinguins Gentoo são, em média, os mais pesados.
- Dentro de cada espécie, os machos são consistentemente mais pesados e têm bicos mais longo que as fêmeas.

\noindent Esses resultados permitem tirar conclusões sobre algumas hipóteses biológicas. 

Por fim, a última função que será abordada é a `recode()`. Muitas vezes, os nomes das categorias nos conjuntos de dados não são ideais para a análise ou apresentação em gráficos. Podem ser longos demais, estarem em outro idioma ou simplesmente não serem claros. Para isso, a função `recode()` permite renomear valores de uma variável categórica de forma simples e direta. Por exemplo, suponha que desejamos traduzir os termos da variável `sex` da @tbl-tabela-resumo1 para o português:
```{r, results='hide'}
tabela_resumo %>% 
  mutate(
    sex = recode(sex,
                 "female" = "Fêmea",
                 "male" = "Macho")
  ) 
```
```{r, echo=FALSE}
#| label: tbl-traduzida
#| tbl-cap: "Tradução da variável `sexo` da @tbl-tabela-resumo1."
#| tbl-pos: "H"

tabela_resumo %>% 
  mutate(
    sex = recode(sex,
                 "female" = "Fêmea",
                 "male" = "Macho")
  ) %>% 
  kable(
    col.names = c("Espécies", "Sexo", "Contagem",
                  "Massa média (g)", 
                  "Massa Desvio-padrão (g)",
                  "Comprimento médio do bico (mm)"),
    align = c(rep("l", 2), rep("c", 4)),
    booktabs = TRUE,
    format = "latex",
    digits = 2
  ) %>% 
  kable_styling(
    latex_options = c("striped", "scale_down"),
    full_width = FALSE
  ) 
```


As principais funções do pacote `dplyr` que foram vistas estão resumidas e descritas na Tabela \ref{tbl-dplyr-fcts} e agora que aprendemos como manipular os dados com o `dplyr`, podemos avançar para a construção de gráficos com o pacote `ggplot2`.


```{r dplyr-fcts, echo=FALSE}
#| label: tbl-dplyr-fcts
#| tbl-cap: "Descrição das principais funções do \\texttt{dplyr}."
#| tbl-pos: "b"

tibble(
  fcts = c("glimpse()", "select()", "filter()", 
           "arrange()", "mutate()", "group_by()", 
           "summarise()", "recode()", "n()"),
  desc = c("Inspecionar conjuntos de dados.",
          "Seleciona colunas pelo nome.",
           "Filtra linhas com base em seus valores.",
           "Reordena as linhas.",
           "Cria novas colunas (variáveis).",
           "Agrupa os dados por uma ou mais variáveis.",
           "Reduz múltiplos valores a um único resumo.",
           "Renomeia categorias de variáveis.",
           "Conta o número de observações.")
) %>% 
  kable(
    col.names = c("Função", "Descrição"),
    booktabs = TRUE, 
    align = "l"
  ) %>% 
  kable_styling(
    latex_options = c("striped")
  )
```



## Visualização de Dados com `ggplot2`

Se o `dplyr` é a gramatica da manipulação de dados, possuindo funções essenciais para esse trabalho, o `ggplot2` [@wickhamGgplot22016] é gramática dos gráficos, que permite construir gráficos por meio de camadas, oferecendo um sistema robusto e flexível para visualizar os dados disponíveis. Nesta seção, continuaremos utilizando os dados dos pinguins para explorar alguns *insights* visuais, desde gráficos mais simples até os mais elaborados.

Todo gráfico no `ggplot2` é constituído por três camadas essenciais:

1. Dados (`data`): O *dataframe* que contém as informações a serem plotadas. 
2. Mapeamento Estéticos (`aes`): A função `aes()` (de *aesthetics*) descreve como as variáveis do nosso *dataframe* são mapeadas para as propriedades visuais do gráfico. As estéticas mais comuns são `x` e `y` (os eixos), mas também incluem `color` (cor), `shape` (forma), `size` (tamanho) e `alpha` (transparência/opacidade).
3. Objetos geométricos (`geom`): Os `geoms` definem como os dados são representados visualmente. Por exemplo, `geom_point()` cria um gráfico de dispersão, `geom_bar()` cria um gráfico de barras, `geom_line()` cria um gráfico de linhas, e assim por diante.

### Estatística descritiva

Antes de explorar as relações gráficas, é útil enfatizar e entender alguns conceitos essenciais da Estatística Descritiva como os tipos de variáveis, normas para tabelas e as definições de frequências. 

<!-- Antes de explorar as relações gráficas, é útil enfatizar e entender as diferenças entre os tipos de variáveis e suas distribuições individuais possíveis. Em geral, pode-se dizer que existem duas categorias de variáveis dentro da estatística: -->
Em geral, pode-se dizer que existem duas categorias de variáveis dentro da estatística:

1. **Variáveis Qualitativas**: Também chamadas por variáveis categóricas e como o próprio nome diz, expressam qualidade e indicam categoria ou classificação a qual o objeto pertence. Se existir uma ordem entre as possíveis categorias, a variável é dita **qualitativa ordinal**. Caso contrário, é dita ser **qualitativa nominal**.
2. **Variáveis Quantitativas**: São variáveis que tomam valores numéricos e expressam quantidade. Podem ser especificadas por **Variáveis Discretas**, quando assumem valores dentro de um conjunto enumerável (quando é possível contá-las) ou por **Variáveis Continuas**, quando podem assumir infinitos valores de um intervalo não inumerável^[Tente contar os números do conjunto $A = \{1,2,3,4\}$ e, também, de $B = [1,4]$. Observe que no conjunto $A$ há 4 elementos, enquanto em $B$ há infinitos valores de 1 a 4.] (não é possível contar o número de valores dentro de um intervalo).

Assim, para explorar e apresentar as informações contidas num conjunto de dados, precisamos resumir essas informações de forma que seja possível enxergá-las rapidamente e adquirir conhecimento sobre o assunto.

O resumo pode ser feito por meio de tabelas, gráficos e cálculo de algumas quantidades representativas. O primeiro passo é identificar o tipo de cada variável para aplicarmos a técnica apropriada. 

As normas gerais para construção de uma tabela envolvem:

- Devem ser auto-explicativas.
- Devem conter um título, que precisa ser simples e claro, indicando informações sobre os dados (do que, onde e quando foram coletados -- se forem relevantes).

Além das normas gerais, existem duas convenções importantes a serem seguidas com relação ao título de tabelas e gráficos:

- Em **tabelas** os títulos vem primeiro, em cima da tabela.
- Em **gráficos** os títulos vem por último, embaixo do gráfico.

Se necessário, notas e fontes vêm embaixo, em ambos os casos. Uma tabela começa e termina com um traço horizontal e traços na vertical devem ser evitados, conforme visto na @tbl-tabela-resumo1 por exemplo.

Uma forma adequada para resumir informações sobre uma variável numa tabela é através da construção de uma **tabela de frequências**, que informa quais valores ou categorias a variável pode tomar, com suas respectivas frequências. Quando a variável é qualitativa, as frequências vão revelar se temos categorias mais comuns (típicas) e categorias raras ou se a distribuição é uniforme/homogênea. Já quando a variável é quantitativa, as frequências revelarão os valores típicos e/ou a distribuição dos valores é simétricas ou assimétrica. 

Existem alguns tipos de frequência que podem ser utilizados para resumir as informações, dentre eles:

- Frequência absoluta ou simplesmente frequência ($f$): é a contagem do número de vezes que um valor ou categoria aparece. 
- Frequência relativa ($\text{fr} = f/n$): quando esse valor é multiplicado por $100$, informa a porcentagem do aparecimento de uma determinada categoria sobre o número total de contagem.
- Frequência acumulada ($\text{fa}$): é a frequência acumulada até um valor específico.
- Frequência acumulada relativa ($\text{far} = \text{fa}/n$): quando esse valor é multiplicado por $100$, informa a porcentagem acumulada do aparecimento de uma determinada categoria sobre o número total de contagem.

A @tbl-freq-pin contém as informações sobre as frequências de cada espécie de pinguim existente no conjunto de dados *penguins*. As informações básicas que podem ser extraídas é que entre as espécies dentro do estudo sobre pinguins 44.2\% são *Adelie*, 36\% são *Gentoo* e 19.8\% são *Chinstrap*.

```{r, echo=FALSE}
#| tbl-cap: "Distribuição de frequências para as espécies de Pinguins."
#| label: tbl-freq-pin
#| tbl-pos: "H"

penguins %>% 
  count(species, name = "freq") %>% 
  mutate(
    freq.r = round(freq/sum(freq), 3),
    porc = paste0(round(freq.r*100,3), "\\%")
  ) %>% 
  arrange(desc(freq)) %>% 
  as_tibble() %>% 
  bind_rows(
    tibble(
      species = "Total",
      freq = sum(penguins %>% count(species) %>% select(n)),
      freq.r = round(1, 3),
      porc = "100\\%"
    )
  ) %>% 
  kable(
    col.names = c(
      "Espécies",
      "Frequência",
      "Frequência absoluta",
      "Porcentagem"
      ),
    booktabs = TRUE,
    align = c("lccc"),
    escape = FALSE,
    format = "latex"
  ) %>% 
  kable_styling(
    latex_options = c("striped")
  ) %>% 
  row_spec(3, extra_latex_after = "\\midrule")
```

Quando a variável é quantitativa e assume muitos valores distintos, para resumir e capturar o padrão da distribuição, esses valores devem ser agrupados em intervalos. A quantidade de intervalos é arbitrário, no entanto, não pode ser nem muito baixo e nem muito alto. O próximo passo é especificar os intervalos, contando quantos valores aparecem dentro de cada um deles. 

Para exemplificar, utilizaremos a variável `body_mass_g` de nosso conjunto de dados sobre os pinguins. Em geral, segue-se os passos:

1. Calcular a amplitude ($A$) dos dados, que é a diferença entre o maior e menor valor da variável. 
```{r}
penguins %>% 
  summarise(
    maior = max(body_mass_g, na.rm = TRUE),
    menor = min(body_mass_g, na.rm = TRUE),
    amplitude = max(body_mass_g, na.rm = TRUE) - min(body_mass_g, na.rm = TRUE))

# Ou ainda
A <- penguins %>% 
  summarise(
    amplitude = diff(range(body_mass_g, na.rm = TRUE))
  )
```
2. Encontrar o comprimento aproximado de cada intervalo, dividindo $A$ pelo número de intervalos desejados. 
```{r}
A/6
```

A partir da @tbl-freq-abs-pin e pela coluna das frequências relativas, observa-se que a distribuição do peso é assimétrica. Em breve, isso será observado graficamente.
```{r, echo=FALSE}
#| tbl-cap: "Distribuição de frequências para a massa corporal (g) dos pinguins."
#| label: tbl-freq-abs-pin
#| tbl-pos: "H"

penguins %>%
  filter(!is.na(body_mass_g)) %>%
  {
    brks <- seq(2700, 6300, by = 600)
    brks[length(brks)] <- brks[length(brks)] + 1e-8
    labs <- sprintf("%d $\\vdash$ %d", 
                    seq(2700, 6300 - 600, by = 600),
                    seq(2700 + 600, 6300, by = 600))

    cut(x = .$body_mass_g,
        breaks = brks,
        right = FALSE, include.lowest = TRUE,
        labels = labs) %>% 
      as_tibble_col(column_name = "Intervalo") %>% 
      count(Intervalo, name = "freq", .drop = FALSE) %>% 
      mutate(
        fr = paste0(round(freq / sum(freq) * 100, 2), "\\%"),
        far = paste0(round(cumsum(freq) / sum(freq) * 100, 2), "\\%")
      ) %>% 
      kable(
        col.names = c("Massa corporal (g)", "Frequência", "f.r. (\\%)", "f.a.r. (\\%)"),
        booktabs = TRUE,
        align = c("lccc"),
        escape = FALSE,
        format = "latex"
      ) %>% 
      kable_styling(latex_options = "striped")
  }
```


### Tipos de gráficos

As distribuições de frequências podem ser representadas em gráficos, que facilitam a interpretação visual do comportamento dos dados. Os gráficos mais comuns, segundo o tipo de variável, são:

- Barras ou colunas: apropriado para variáveis qualitativas e quantitativas discretas.
- Setores: qualitativas nominais com poucas categorias.
- Histograma: qualitativas contínuas.
- Box-plot: quantitativas.
- Diagrama de dispersão: relaciona duas quantitativas.
- Gráfico de linhas: evolução de quantitativa ao longo do tempo ou espaço.

Com esse conhecimento em mente podemos prosseguir para as construções dos gráficos utilizando o `ggplot2`

#### Visualizando uma única variável

Para visualizar a distribuição de uma variável contínua como a massa corporal, utiliza-se o histograma com a função `geom_histogram()`. Como já foi visto, a escolha do número de colunas é arbitrário e pode afetar significativamente a aparência e a interpretação do gráfico.
```{r, warning=FALSE}
#| fig-cap: "Distribuição da massa corporal (g) dos pinguins."
#| fig-width: 6
#| fig-height: 2.75

penguins %>% 
  ggplot(mapping = aes(x = body_mass_g))+
    geom_histogram(color = "white", fill = "steelblue",
                   breaks = seq(2700, 6300, by = 600), 
                   closed = "left")+
    scale_x_continuous(
      breaks = seq(2700, 6300, by = 600),
      labels = seq(2700, 6300, by = 600),
      limits = c(2700, 6300)
    )+
    labs(
      x = "Massa corporal (g)",
      y = "Contagem"
    )+
    ggthemes::theme_clean()
```
Observe que a biblioteca `ggthemes` foi utilizada para melhorar o aspecto estético do gráfico, fornecendo temas adicionais. Portanto, é recomendável instalá-la e carregá-la no espaço de trabalho.
```{r}
# install.packages("ggthemes")
library(ggthemes)
```

Para variáveis categóricas, como `species`, usamos o `geom_bar()` para criar um gráfico de barras que mostra a contagem de observações em cada categoria.
```{r}
#| fig-cap: "Distribuição de Pinguins por Espécie."
#| fig-width: 6
#| fig-height: 2.75

penguins %>% 
  ggplot(mapping = aes(x = species, fill = species))+
    geom_bar()+
    labs(
      x = "Espécie",
      y = "Número de Indivíduos"
    )+
    labs(
        x = "Massa corporal (g)",
        y = "Contagem",
        fill = "Espécies"
      )+
    theme_clean()+
    theme(legend.position = "bottom")
```

#### Relações entre variáveis

O gráfico de dispersão é a ferramenta clássica para explorar relações entre duas variáveis numéricas. Investigaremos a relação existente entre o comprimento da nadadeira e a massa corporal. A hipótese é que pinguins com nadadeiras maiores também serão mais pesados, uma relação positiva e intuitiva que serve como um excelente parâmetro de partida.
```{r, warning=FALSE}
#| fig-cap: "Relação entre o tamanho da nadadeira (mm) e o peso corporal (g) dos pinguins."
#| label: fig-dis-peso-nad

penguins %>% 
  ggplot(aes(x = flipper_length_mm, y = body_mass_g))+
    geom_point()+
    labs(
      x = "Comprimento da Nadadeira (mm)",
      y = "Peso corporal (g)"
    )+
  theme_clean()
```
\noindent A @fig-dis-peso-nad informa uma clara tendência positiva entre a nadadeira e o peso corporal dos pinguins. Mas será que esse tendência é a mesma para todas as espécies? Para responder essa pergunta, através da função `aes()`, é possível adicionar estéticas adicionais como `shape`, `color` ou `size` para distinguir as espécies no gráfico. O argumento a ser utilizado dependerá onde a imagem será utilizada. Por exemplo, em uma revista científica, que solicita gráficos em preto e branco, é aconselhável utilizar `shape` ou `size`. 
```{r, warning=FALSE}
#| fig-cap: "Relação entre o tamanho da nadadeira (mm) e o peso corporal (g) por espécie dos pinguins."
#| label: fig-dis-esp

penguins %>% 
  ggplot(aes(x = flipper_length_mm, y = body_mass_g, color = species))+
    geom_point()+
    labs(
      x = "Comprimento da Nadadeira (mm)",
      y = "Peso corporal (g)",
      color = "Espécies"
    )+
    theme_clean()+
    theme(legend.position = "bottom")
```
\noindent A @fig-dis-esp revela detalhes mais pertinentes, mostrando que a relação entre massa corporal e comprimento da nadadeira mantêm-se positiva (nível de grupo).

Para comparar a distribuição de uma variável numérica entre diferentes categorias, o boxplot^[Também chamado por gráfico de caixas.] (`geom_boxplot()`) é uma excelente ferramenta. Para isso, vamos comparar a distribuição da massa corporal entre as três espécies.

























